臺灣宜蘭地方法院民事判決　九十年度重訴字第五一號
　　原　　　告　　乙○○
　　訴訟代理人　　丙○○
　　被　　　告　　甲○○
右當事人間請求侵權行為損害賠償事件，本院判決如左：
    主    文
被告應給付原告新台幣陸佰壹拾捌萬參仟肆佰參拾伍元及自民國八十九年六月十九日
起按年利率百分之五計算之利息。
原告其餘之訴駁回。
訴訟費用由被告負擔二分之一，餘由原告負擔。
本判決於原告以新台幣貳佰零陸萬元供擔保後，得假執行。惟被告於假執行前如以新
台幣陸佰壹拾捌萬參仟肆佰參拾伍元為原告預供擔保，得免為假執行。
原告其餘假執行之聲請駁回。
    事    實
甲、原告方面：
一、聲明：
（一）被告應賠償原告新台幣  (下同)一千五百萬元及自本件起訴狀繕本送達之翌日
      起至清償日止按年利率百分之五計算之利息。
（二）訴訟費用由被告負擔。
（三）願供擔保請求宣告假執行。
二、陳述：
（一）被告於民國  (下同)八十九年六月二十三日上午，駕駛車號Ｔ九－七０二八號
      自用小客車，沿宜蘭縣宜蘭市○○路（台九線省道）由宜蘭往羅東方向行駛，
      於當日八時二十分許，途經該路三四０號上德加油站前之閃光黃燈號誌交岔路
      口時，本應注意汽車行車速度，依標誌之規定，無標誌者，在郊外道路時時速
      不得超過六十公里，且行經表示「警告」之閃光黃燈號誌之交岔路口時，車輛
      應減速接近，注意安全，小心通過，又依當時天候晴、日間有自然光線、路面
      乾燥無缺陷、道路無障礙物，視距良好等一切情狀，依其智識、能力並無不能
      注意之情形，竟疏未注意，仍以近時速八十公里之速度超速前行，而與自對向
      車道轉入宜蘭縣政府，由潘芳子騎乘搭載原告之車號ＰＰＬ－一九八號重型機
      車發生對撞，導致潘芳子彈至被告所駕駛之前開自用小客車擋風玻璃後，再摔
      落地面上，而受有頭部挫傷合併腦出血，原告受有頭部外傷合併顱內出血、左
      小腿骨折等傷害，刑事部分業經台灣高等法院以八十九年度交上易字第四九六
      號判決有罪在案。
（二）按「故意或過失不法侵害他人權利者，負損害賠償責任」，民法第一百八十四
      條定有明文。原告因被告之過失，致重傷「致意識昏迷」、「意識不清」、「
      外傷性腦損傷併雙側肢體無力」、「重度」、「多重障」、「身心殘障」之傷
      害。因而受有一千五百萬元之損害，其項目如下：
  １、看護費用：原告於台北榮民醫院住院期間，支付看護費用二十四萬八千四百元
      ，有看護費用收據可稽。
  ２、減少勞動能力之損失：原告係六十五年九月二十九日出生，現年二十五歲，中
      央大學畢業，經考試院高考及格，就職宜蘭縣政府主計室，目前月薪四萬三千
      一百四十元。查公務人員限齡六十五歲退休，依其服務年資計算可再服務四十
      年（起訴狀誤載為四十五年）。茲查原告因被告之侵權行為以致「意識昏迷」
      、「意識不清」、「外傷性腦損傷併雙側肢體無力」、「重度」、「多重障」
      、「身心殘障」，完全喪失勞動能力，有診斷書、殘障證明可證。自今年起至
      六十五歲退休時止，以目前每月薪資四萬三千一百四十元計算，減少勞動能力
      之損失計算為一千一百五十四萬九千零六十九元。
  ３、精神損害賠償：原告遭受被告撞傷，致多重重度身心殘障，終生感受無限痛苦
      ，為此請求精神損害賠償三百二十萬二千五百三十一元。
（三）關於在榮民醫院住院期間，原告的確給付如前所述之看護費用給看護人員，至
      於榮民醫院來函所示之金額雖與原告請求金額不符，惟關於榮民醫院內部之作
      業情形，原告並不清楚，此部分請鈞院逕為裁決，不要再傳訊看護人員到庭作
      證。
三、證據：提出刑事判決書影本、看護費用收據影本、公務人員履歷表影本、任命令
          影本、銓敘部函影本、考試院考試及格證書影本、薪餉單影本、診斷書影
          本、身心殘障手冊影本各一份
乙、被告方面：
一、聲明：
（一）原告之訴駁回。
（二）訴訟費用由原告負擔。
（三）如受不利判決願供擔保請准免為假執行之宣告。
二、陳述：
（一）按民法第二百一十七條第一項、第三項分別規定：「損害之發生或擴大，被害
      人與有過失者，法院得減輕賠償金額或免除之。」、「前二項之規定於被害人
      之代理人或使用人與有過失者，準用之。」；又「駕駛機車有過失致坐於後座
      之人被他人駕駛之車撞死者，後座之人係藉駕駛人載送而擴大其活動範圍，駕
      駛人為之駕駛機車，應認係後座之人使用人，原審類推適用民法第二百二十四
      條規定依同法第二百一十七條第一項規定，減輕被上訴人之賠償金額，並無不
      合。」，最高法院七十四年台上字第一一七○號著有判例。查本件事故發生之
      時，原告係由潘芳子以機車載送，而於事故發生後，經台灣省基宜區車輛事故
      鑑定委員會鑑定結果，認本件事故係：「潘芳子駕駛重機車行經閃黃號誌岔路
      口左彎，未讓迎面直行游車先行，致與游車撞及；甲○○駕駛自小客車行經閃
      黃號誌岔路口，未減速反嚴重超速行駛致煞車不及與潘車撞及；兩者同為肇事
      原因。」，此有鑑定報告可參。本件事故發生之時，原告既係由潘芳子以機車
      載送原告，原告顯係藉駕駛人潘芳子之載送行為而擴大其活動範圍，而潘芳子
      駕駛機車肇事，亦為本件事故之原因，依前開說明，原告亦與有過失，被告自
      得主張過失相扺。
（二）關於看護費用部分：原告主張於台北榮總醫院住院期間，支付看護費二十四萬
      八千四百元，惟經台北榮民總醫院  (九十)北總行字第○七七二九號函覆第三
      點載明：「陪伴員分日、夜兩班，每班十二小時，服務費均為新台幣一、一○
      ○元整；該病患住院期間，自八十九年至同年十二月十六日止（日、夜各九十
      九班，計新台幣二十一萬七、八○○元整）：：」，此有公函一件可稽，是以
      原告就看護費之請求超出二十一萬七千八百元部分即無理由。
（三）減少勞動能力損失部分，原告請求一千一百五十四萬九千零六十九元，係主張
      其為高考及格之公務員現任職宜蘭縣政府，薪俸每月四萬三千一百四十元，其
      現年二十五歲，依公務員退休年齡六十五歲計，尚有四十年之工作年數，因其
      已完全喪失勞動能力，依霍夫曼式計算法扣除期前利息，原告自得一次請求完
      全喪失勞動能力之損失，即一千一百五十四萬九千零六十九元云云。惟查：
  １、勞動能力不以現在具有者為限，亦不能以現有之收入為準，蓋現有收入高者，
      一旦喪失其高職位，未必能自他處獲致同一待遇。故所謂減少勞動能力之價值
      ，應以其能力在通常情形下，可能取得之收入為標準。查原告所提出薪餉通知
      單係民國九十年元月之餉單，惟其係於八十九年六月發生車禍，當時月薪若干
      ？原告以四萬三千一百四十元為請求之基準即非無疑。
  ２、另其主張完全喪失勞動能力，但依台北榮民總醫院上開函覆說明一、所示之意
      旨謂：「病患乙○○於八十九年六月二十四日轉至本院，臨床上病患呈現昏迷
      現象．．．於八十九年八月十八日轉入普通病房，該病患意識逐漸恢復．．．
      」。再依財團法人羅許基金會羅東博愛醫院  (九十)羅博醫字第○八○○六五
      號函就原告目前之傷勢答覆，「．．．目前可用助行器站立，但仍無法行走，
      日常生活須他人照顧，日後有極可能日常生活須他人協助，但目前尚無法判定
      終身情況。」，由上開二函所示，足以證明原告之傷勢假以時日仍能逐漸復元
      ，是以其主張「完全喪失勞動能力」，並無實據。原告就有減少勞動能力之此
      有利部分，自應負舉證證明。
  ３、另由原告所提出之九十年元月之餉單足知原告迄今仍領有薪俸，從而原告於仍
      領有薪餉期間復請求勞動能力損失，自非有據。
（四）再就精神損害賠償部分：原告因車禍受傷誠屬遺憾，惟被告為一年輕人，現有
      之經濟、社會地位並不優裕，原告請求慰撫金額委實偏高，懇請鈞院衡量兩造
      現有之經濟地位、身分，並酌量一切情狀，駁其慰撫金之請求。
三、證據：提出在職證明書、員工薪資證明各一份（均影本）為據。
    理    由
一、本件原告主張：被告於八十九年六月二十三日上午，駕駛車號Ｔ九－七０二八號
    自用小客車，沿宜蘭縣宜蘭市○○路（台九線省道）由宜蘭往羅東方向行駛，於
    當日八時二十分許，途經該路三四０號上德加油站前之閃光黃燈號誌交岔路口時
    ，本應注意汽車行車速度，依標誌之規定，無標誌者，在郊外道路時時速不得超
    過六十公里，且行經表示「警告」之閃光黃燈號誌之交岔路口時，車輛應減速接
    近，注意安全，小心通過，又依當時天候晴、日間有自然光線、路面乾燥無缺陷
    、道路無障礙物，視距良好等一切情狀，依其智識、能力並無不能注意之情形，
    竟疏未注意，仍以近時速八十公里之速度超速前行，而與自對向車道轉入宜蘭縣
    政府，由潘芳子騎乘搭載原告之車號ＰＰＬ－一九八號重型機車發生對撞，導致
    潘芳子彈至被告所駕駛之前開自用小客車擋風玻璃後，再摔落地面上，而受有頭
    部挫傷合併腦出血，原告受有頭部外傷合併顱內出血、左小腿骨折等傷害，刑事
    部分被告業經法院判決有罪確定等事實，業據其提出診斷書、臺灣高等法院八十
    九年度交上易字第四九六號刑事判決書為證，且為被告所不爭執，堪信為真實。
二、按行車速度，依標誌之規定，無標誌者，在郊外道路時速不得超過六十公里；又
    閃光黃燈表示「警告」，車輛應減速接近，注意安全，小心通過。道路交通安全
    規則第九十三條、道路交通標誌標線號誌設置規則第二百十一條第一項第一款分
    別定有明文。被告駕車行經閃光黃燈號誌岔路口，應注意減速小心通過，其應注
    意、能注意而疏未注意減速，竟嚴重超速前行，而潘芳子騎乘機車搭載原告駛經
    閃光黃燈號誌岔路口左轉彎，亦疏未注意應讓迎面直行車輛先行，致發生系爭車
    禍，應認被告駕車行經閃光黃燈岔路口未減速小心通過，反嚴重超速行駛，及潘
    芳子駕車行經上開岔路口左轉彎，未讓被告直行車先行，同為本件肇事原因，而
    台灣省基宜區車輛行車事故鑑定委員會鑑定結果，亦同此認定，有該委員會基宜
    鑑字第八九０四一三號鑑定意見書附卷可稽。被告就系爭車禍之發生既有過失，
    且原告亦因被告之過失行為致受傷害，則被告之過失行為與被告所受損害，即有
    相當因果關係，原告自得依侵權行為之法律關係，請求被告賠償其損害。
三、按因故意或過失不法侵害他人之權利者，則損害賠償責任；不法侵害他人之身體
    或健康者，對於被害人因此喪失或減少勞動能力或增加生活上之需要時，應負損
    害賠償責任；不法侵害他人身體、健康、名譽或自由者，被害人雖非財產上之損
    害，亦得請求賠償相當之金額。民法第一百八十四條第一項前段、第一百九十三
　　條第一項、第一百九十五條第一項分別定有明文。本件原告請求被告賠償損害，
    是否應予准許，分述如次：
（一）看護費二十四萬八千四百元部分：查原告主張其於台北榮民醫院住院期間，支
      付看護人員呂秀月看護費二十四萬八千四百元，固據提出收據十二紙（均影本
      ）為證，惟查原告於台北榮民總醫院住院期間，自八十九年九月五日至同年十
      二月十六日止計支付看護費二十一萬七千八百元，有該院九十年八月二十二日
      （九十）北總行字０七七二九號函在卷可證，顯與原告所提出之看護費收據金
      額未合，而原告復主張不要傳訊證人即看護人員呂秀月到庭，自難認上開收據
      所載看護費金額屬實，則原告請求於台北榮民總院住院期間所支出之看護費，
      於二十一萬七千八百元之範圍，為有理由，逾上開金額之請求，為無理由，不
      應准許。
（二）減少勞動能力之損失一千一百五十四萬九千零六十九元部分：
  １、查原告因本件車禍受有頭部外傷合併臚內出血、左小腿骨折等傷害，已如前文
      所述，又其於八十九年六月二十四日經台北榮民總醫院電腦斷層檢查，顯示大
      腦腫脹及腦內出血，診斷為瀰漫性軸索受傷，臨床上呈昏迷現象，（昏迷指數
      E1V1M4共六分），經住入神經加護病房治療並手術清除左腳骨折傷口及氣管切
      開術，於八十九年八月十八日轉入普通病房，該病患意識逐漸恢復（昏迷指數
      E4V7M6），於八十九年十月十六日轉至復健科病房，因呈四肢攣縮及肌肉無力
      ，合併呼吸問題，而需使用氣管切開術，以輔助呼吸功能等情，有前開台北榮
      民總醫院來函可稽，而於財團法人羅許基金會羅東博愛醫院（以下稱羅東博愛
      醫院）接續治療後，原告目前有明顯認知功能障礙，大小便失禁，雙側肢體無
      力，肌力約四分，有明顯的協調功能障礙，左足踝有明顯關節攣縮，目前可用
      助行器站立，但仍無法行走，屬中樞神經系統機能之病變（腦傷引起），引起
      偏癱，目前不能從事任何工作，日常生活須他人協助，日後極有可能為身體障
      礙第六項（指「勞工保險殘廢給付標準表」障害項目），但目前尚無法確定，
      有羅東博愛醫院九十年八月十日（九十）羅博醫字第０八００六五號及九十年
      八月三十一日（九十）羅博醫字第─八０二一０號函附卷可考，雖羅東博愛醫
      院來函僅謂原告「日後極可能為身體障礙第六項」（指「勞工保險殘廢給付標
      準表」障害項目），惟原告因本件車禍致頭部受傷損及中樞神經系統引起偏癱
      ，經治療一年逾，目前仍有明顯認知功能障礙，大小便失禁，雙側肢體無力，
      有明顯的協調功能障礙，左足踝有明顯關節攣縮，可用助行器站立，但仍無法
      行走等情狀，且其經鑑定屬多重、重度障礙者，有卷附中華民國身心障礙者手
      冊在卷可證，足徵原告已屬「勞工保險殘廢給付標準表」神經障害第六項所示
      ，「中樞神經系統機能之病變，引起截癱或偏癱，致終身不能從事任何工作，
      日常生活需人扶助者」之身體障害狀態，殘障等級為第二級，而依「各殘廢等
      級喪失或減少勞動能力比率表」所示，殘障等級為第二級者，其喪失勞動能力
      程度為百分之百，故應認原告已喪失其勞動能力。被告辯稱，原告主張「完全
      喪失勞動能力」，並無實據云云，尚無可採。
  ２、又查，原告係六十五年九月二十九日出生，中央大學畢業，經考試院高考及格
      ，就職宜蘭縣政府主計室，於八十九年六月十九日到職，八十九年六月份、七
      月份以及九十年元月份之薪資分別為一萬七千七百九十元、四萬五千九百五十
      八元及四萬三千一百四十元等節，有原告提出之公務人員履歷表、任命令、銓
      敘部函、考試院考試及格證書、宜蘭縣政府員工薪餉通知單等（均影本）在卷
      以及宜蘭縣政府九十年十月五日九十府秘出字第一一二八三二號函附卷足憑，
      則依原告之教育程度、專門技能、社會經驗等，應認原告以其九十年元月份之
      薪資額四萬三千一百四十元為其勞動能力損失之計算標準，核屬相當，又依原
      告受傷時之年齡計至公務人員命令退休年齡六十五歲（公務人員退休法第五條
      第一項第一款），尚有四十一年三月餘，則原告主張以四十年為計算勞動能力
      喪失之年數，自屬可採。準此，以霍夫曼式計算法扣除依法定利率計算之中間
      利息，計算原告得請求被告一次賠償之喪失勞動能力損害金額計一千一百五十
      四萬九千零六十九元（元以下四捨五入）。
  ３、至被告另辯稱自原告所提出之九十年元月之餉單足知原告迄今仍領有薪俸，從
      而原告於仍領有薪餉期間復請求勞動能力損失，自非有據等語。經查，原告於
      八十九年六月二十三日上班途中，因車禍受傷請公傷假迄今，該假別將於九十
      一年六月二十二日屆滿，公傷假期間仍支領全額俸給等節，固有宜蘭縣政府九
      十一年一月四日九十府人乙字第一四九九六八號函在卷可稽，惟按民法第一百
      九十三條前段規定：不法侵害他人之身體或健康者，對於被害人因此喪失或減
      少勞動能力或增日生活之需要時，應負損害賠償責任。則被害人身體或健康受
      侵害，致喪失或減少勞動能力，其本身即為損害，並不限於實際所得之損失，
      至於個人實際所得額，則僅得作為評價勞能力損害程度之資料，不得因薪資未
      減少即謂無損害（最高法院六十一年台上字第一九八七號、六十三年台上字第
      一三九四號判例及六十九年台上字第一一一號判決參照）。從而，應認原告於
      請假期間雖仍有支領全額俸給，然並無礙於其請求喪失勞動能力損害之賠償，
      被告上開所辯，自亦無可採。
（三）精神損害賠償三百二十萬二千五百三十一元部分：查原告甫考上公職，正值人
      生黃金時期，確因本件車禍事故，肇致身體之殘疾，其肉體、精神受極大痛苦
      ，本院斟酌實際情況，原告之受傷情形及兩造之經濟況狀等因素，認原告請求
      三百二十萬二千五百三十一元，自嫌過高，應予核減為六十萬元，方屬公允。
    綜上所述，原告之損害共計一千二百三十六萬六千八百六十九元，惟按債務人之
    代理人或使用人，關於債務之履行有故意或過失時，債務人應與自己之故意或過
    失，負同一責任。損害之發生或擴大，被害人與有過失者，法院得減輕賠償金額
    或免除之，民法第二百二十四條前段及第二百十七條第一項定有明文。本件原告
    於系爭車禍發生當時係受潘芳子負載，則原告係因藉潘芳子載送而擴大其活動範
    圍，潘芳子為之駕駛機車，應認係原告之使用人（最高法院七十四年度台上字第
    一一七０號判例參照），而潘芳子駕駛重機車行經閃光黃燈岔路口左轉，未讓直
    行車先行，與被告駕車行經閃光黃燈岔路口超速行駛，同為為肇事原因，已如前
    述，則類推適用上開民法第二百二十四條之規定，原告就潘芳子之過失，應與自
    己之過失負同一責任，是就被告對原告之不法侵害行為言，應認原告就系爭車禍
    之發生與有過失，爰斟酌潘芳子、被告之上開過失行為同為肇事之原因之情節及
    過失之程度，適用過失相抵之法則，減輕被告賠償金額百分之五十，依此計算被
    告應賠償原告之金額為六百一十八萬三千四百三十五元（元以下四捨五入）。則
    原告請求被告給付六百一十八萬三千四百三十五元並自起訴狀繕本最後送達翌日
    即九十年六月十九日起至清償日止，按年息百分之五計算之利息，自核無不合，
    應予准許，逾此部分之請求即無理由，應予駁回。
四、原告及被告均陳明願供擔保，聲請宣告假執行或免假執行，經核於原告勝訴部份
    ，均核無不合，爰各酌定相當之擔保金額併准許之；原告其餘假執行之聲請，因
    訴之駁回而失所附麗，不予准許。
五、據上論結，本件原告之訴為一部有理由，一部無理由，依民事訴訟法第七十九條
    但書、第三百九十條第二項、第三百九十二條，判決如主文。
中　　　華　　　民　　　國　　　　九十一　　年　　　二　　　月　　十八  日
                                        臺灣宜蘭地方法院民事庭
~B法　　　官      楊麗秋
右為正本，係照原本作成。
如對本判決上訴須於判決送達後廿日內向本院提出上訴狀（須附繕本）。
中　　　華　　　民　　　國　　　　九十一　　年　　　二　　　月　　十九　日
~B法院書記官      黃淑媛
